臺灣臺南地方法院臺南簡易庭民事判決
110年度南簡字第1395號
原      告  林李彩華



訴訟代理人  田崧甫律師
複  代理人  吳炳毅律師
被      告  林秀宜  

訴訟代理人  
(法扶律師)  蔡淑娟律師
上列當事人間請求遷讓房屋等事件，經本院於民國111年6月16日
言詞辯論終結，判決如下：
    主  文
一、被告應將門牌號碼臺南市○○區○○路000巷0弄00號之房屋全部
    遷讓返還原告。
二、訴訟費用新臺幣1,000元由被告負擔。
三、本判決得假執行。但被告以新臺幣64,600元為原告預供擔保
    ，得免為假執行。
    事實及理由
一、原告起訴主張略以：
  ㈠緣門牌號碼台南市○○區○○路000巷0弄00號房屋（下稱系爭房
    屋）及所座落之土地為原告所有，此有土地及建物登記第一
    類謄本可參。被告雖為原告之長女，但被告長期以來，對原
    告漠不關心、幾無聯絡，未善盡孝道，其更趁原告居住於高
    雄養老之際，未經原告同意而長期霸佔系爭房屋，不願返還
    。原告為此，曾委託律師發函予被告，請求返還系爭房屋，
    但被告猶仍置之不理，至今仍無權占用系爭房屋。故原告不
    得不提起本件訴訟，爰依民法第767條規定，請求被告遷讓
    返還系爭房屋。
　㈡原告請求遷讓房屋之緣由，乃為賣屋以籌措養老金：緣原告
    為民國00年0月00日出生，現已85歲高齡，膝下育有長女即
    被告林秀宜、次女林秀玲、長男林炳輝及次男林世彬，目前
    原告居住在高雄市睿祥老人長期照顧中心，日常上由林炳輝
    及林世彬共同照顧及探視，每月安養中心所需費用、其他生
    活雜支及醫療費用約4萬元。為了支應上開費用，原告欲出
    售系爭房屋以籌措養老金，原告本已於110年3月13日與第三
    人簽立不動產買賣契約書，惟因系爭房屋遭被告所霸佔並阻
    礙仲介及買方進入屋内，致未能於110年4月3日前辦理點交
    ，最終雙方合意解除買賣契約。原告住在安養中心兩年多以
    來，被告不曾前往探望，今仍無理霸佔系爭房屋，原告只能
    提起本件訴訟，祈鈞院判決如訴之聲明所載，以維權益。
　㈢並聲明：
　　⒈被告應將系爭房屋騰空遷讓返還原告。
　  ⒉原告願供擔保，請准宣告假執行。　
二、被告抗辯略以：
　㈠被告爭執原告應無提起本件訴訟之意思及意思能力。
  ⒈兩造為母女關係，原告為被告之母親，被告另有一位妹妹及
    兩位弟弟。原告原獨居於系爭房屋，被告有時間即會回家關
    心母親。約民國108年下半年，原告因年邁無法自理生活起
    居，由被告之小弟林世彬將母親帶到高雄市私立睿祥老人長
    期照護中心照顧，惟並未告知被告，被告係經妹妹通知始知
    原告住在照護中心。被告多次想去探望原告，惟照護中心均
    以各種理由推拖，被告始終無法見到原告。故被告並未對原
    告漠不關心，係照護中心阻止被告探望原告。
  ⒉嗣109年9月間，被告之小弟林世彬欲出售系爭房屋，被告為
    確認原告有要出售系爭房屋之意思，即於被告委託之房仲公
    司處撥打電話至照護中心找原告，被告即詢問原告，被告搬
    回系爭房屋居住，是否有要賣房子，原告表示同意被告扳回
    係爭房子，僅稱要被告跟林世彬說一下。故原告當時已同意
    被告居住在系爭房屋。事後被告亦以電話連繫林世彬，稱可
    以接原告回系爭房屋居住，被告可以照顧原告，惟林世彬並
    不同意，仍表示要出售系爭房屋。
  ⒊又原告因罹患老年癡呆症，居住在系爭房屋時即已在成大醫
    院治療，嗣搬到照護中心後，係在義大醫院治療。故原告是
    否有提起本件訴訟，訴請被告遷離系爭房屋之意思能力，尚
    有疑義。
  ⒋綜上所述，本件係被告之小弟林世彬為出售系爭房屋，惟被
    告仍居住在系爭房屋，始以原告之名義提起本件訴訟。故原
    告應無提起本件訴訟之意思及意思能力。退步言之，縱認原
    告欲提起本件訴訟，惟原告業已同意被告可居住在系爭房屋
    ，兩造間已有無償之使用借貸關係，故被告並非無權占有，
    原告請求被告遷讓系爭房屋應無理由。
　㈡為此聲明：原告之訴駁回。
三、本院得心證之理由：
　㈠按所有權人對於無權占有或侵奪其所有物者，得請求返還之
    。對於妨害其所有權者，得請求除去之，民法第767條第1項
    前段定有明文。又當事人主張有利於己之事實者，就其事實
    有舉證之責任，民事訴訟法第277條所規定；以無權占有為
    原因，請求返還土地者，占有人對土地所有權存在之事實無
    爭執，而僅以非無權占有為抗辯者，土地所有權人對其土地
    被無權占有之事實無舉證責任，占有人自應就其取得占有係
    有正當權源之事實證明之（最高法院85年度台上字第1120號
    判決要旨參照）。經查，原告為系爭房地之所有權人，業據
    其提出系爭房屋之土地謄本、系爭房屋之建物謄本、系爭房
    屋現況照片、110房屋稅籍證明書及課稅明細、系爭房屋之
    不動產買賣契約書及增補特約各1份為證（南司簡調卷第17
    至19頁，補字卷第23、29頁；本院卷第35至41頁）。至於被
    告稱原告有將系爭房屋借貸供其使用，並未提出任何具體事
    證以實其說，且本院查無被告有何合法占用系爭房屋之正當
    權源，從而，原告請求被告遷讓返還系爭房屋，自屬有據。
  ㈡至於被告抗辯原告現已失智，以及原告並無要求被告遷讓房
    屋之意部分，此部分經原告提出錄影光碟到院，本院於110
    年12月23日當庭勘驗上開光碟內容，勘驗結果為：
　　  光碟內有「00000000_原告本人錄影影像檔.MP4」影片檔
      ，本段影片長度1分57秒，為原告律師探視原告並與其對
      話之過程。
    ⑴（影片第2至30秒） 
      田崧甫律師（下稱田律師）：林李彩華女士，妳好！因為
      法院有想要了解，是否是妳本人的意思要打這件官司，我
      有幾個問題要跟妳確定，就是說，妳知道妳叫什麼名字？
      林李彩華（下稱原告）：李彩華。
      田律師：李彩華嘛，吼。啊…這是哪裡？妳知道嗎？
      原告：這左營。
      田律師：這左營喔。
      原告：活動中心。
      田律師：這左營喔…這左營啦。
      原告：活動中心。
    ⑵（影片第32至51秒）　
      田律師：啊，好！我們在場的…這位是誰？
      原告：我兒子。
      田律師：這位是誰？叫什麼名字？
      原告：我大兒子，叫林炳輝。
      田律師：林炳輝，好。啊，這位，照相的這個？
      原告：第二個。
      田律師：叫什麼名字？
      原告：林世彬。
      田律師：世彬啦，喔好。
    ⑶（影片第53秒至第1分30秒）
      田律師：啊來，妳現在安平區國勝路那棟房子誰在住，妳
      知道嗎？
      原告：我的大女兒。
      田律師：你大女兒喔，她叫什麼名字？
      原告：林秀宜。
      田律師：林秀宜啦喔。妳有要把這間房子說要給她住嗎？
      原告：（搖頭…）沒有。
      田律師：沒有喔。啊，妳有要請法院幫妳把這間房子討回
      來？
      原告：（點頭…）要，嘿啊。
      田律師：要討回來喔。
      原告：不然我要怎麼解決我的事情。
      田律師：你…不然沒辦法解決妳的事情喔。
      原告：嘿呀…我房子沒賣出去怎麼有收入能去那個…。
    ⑷（影片第1分31秒至1分57秒影片結束）　
      田律師：妳是否有打算賣房子嗎？討回來要賣房子？
      原告：那間房子，我本來就要賣了。
      田律師：本來就要賣了啦。
      原告：（點頭）嗯！
      田律師：好啦，這樣好，我請法院…。
      原告：啊就那裡沒人住，我人都在這裡，他們兩個兄弟都
      住在高雄。
      田律師：嗯，都兩個兄弟在顧妳。
      原告：（點頭）嗯。
      田律師：好，這樣沒有問題了，謝謝。
    上開勘驗結果有本院110年12月23日言詞辯論筆錄在卷可稽
    （本院卷第119至123頁）。就上開影片內容中，原告清楚表
    示並無借貸系爭房屋供原告使用，以及其欲收回系爭房屋之
    意圖，而就該影片內容中，本院檢視原告之神色狀態正常、
    語言談吐雖緩慢但清晰正常，且能清楚辨認人物，並能就原
    告辯護人之問題具體答覆，僅稍有遲緩跡象，是屬原告此等
    年歲之人正常現象；況且原告辯護人與原告交談過程中，原
    告均獨立答覆，並無他人指示或引導，是本件原告提出本件
    遷讓房屋訴訟之意甚明，核無被告所述原告已失智而無提起
    本件訴訟之意思及意思能力之情。縱被告稱原告之義大大昌
    醫院回函病歷資料顯示其於110年1月13日到同年12月15日間
    ，原告經診斷患有阿茲海默氏病症，惟經本院認定原告意思
    能力正常已如上述，被告上開所辯，自無所採。
　㈢至於被告多次聲請本院當庭傳喚原告或請法官親至原告現居
    住之養老中心訪查，已查證原告之意思能力，及確實欲被告
    遷讓房屋之意云云，經本院考量原告年歲因素，且南臺灣新
    冠病毒疫情正盛，原告並未施打新冠病毒疫苗，以及原告所
    處之私立睿祥老人照護中心不容許外人任意進出之管制措施
    ，以及高雄市政府現已禁止養老中心會客之嚴格防疫手段等
    情，認為原告已清楚表示要求被告遷讓房屋之意甚明，本院
    實無當面調查原告意思之必要，併此敘明。
四、綜上所述，原告依所有物返還請求權之法律關係，請求應將
    門牌號碼臺南市○○區○○路000巷0弄00號之房屋全部遷讓返還
    原告，為有理由，應予准許。
五、本件事證已臻明確，兩造其餘主張、陳述及所提之證據暨攻
    擊防禦方法，核與判決結果不生影響，爰不逐一論述，併此
    敘明。
六、按訴訟費用，由敗訴之當事人負擔；法院為終局判決時，應
    依職權為訴訟費用之裁判，民事訴訟法第78條、第87條第1
    項定有明文。經核本件訴訟費用額為1,000元（即第一審裁
    判費），而原告之請求為有理由，爰依上開規定確定被告應
    負擔之訴訟費用如主文第2項所示。
七、本判決係就民事訴訟法第427條規定適用簡易程序所為被告
    敗訴之判決，依同法第436條第2項準用第389條第1項第3款
    規定，應依職權宣告假執行。原告就此聲明願供擔保聲請宣
    告假執行，核無必要。另依同法第392條第2項規定，依職權
    宣告被告如為原告預供擔保後，得免為假執行。
八、據上論結，本件原告之訴為有理由，爰依民事訴訟法第436
    條第2項、第78條、第87條第1項、第389條第1項第3款、第3
    92條第2項，判決如主文。
中　　華　　民　　國　　111 　年　　 6　　月　　30　　日
                    臺南簡易庭    法　官  侯明正
以上正本係照原本作成。
如不服本判決，應於判決送達後20日內，向本院提出上訴狀並表
明上訴理由，如於本判決宣示後送達前提起上訴者，應於判決送
達後20日內補提上訴理由書（須附繕本）。
中　　華　　民　　國　　111 　年　　 6　　月　　30　　日
                                  書記官  陳惠萍